【裁判字號】    99,消債抗,91
【裁判日期】    991029
【裁判案由】    聲請免責
【裁判全文】
臺灣臺北地方法院民事裁定            99年度消債抗字第91號
抗  告  人  黃宣榕
訴訟代理人  陳世杰律師
上列抗告人因聲請免責事件，對於民國 99年7月30日本院99年度
消債聲字第3號裁定提起抗告，本院裁定如下：
    主  文
抗告駁回。
抗告程序費用新台幣壹仟元由抗告人負擔。
    理  由
一、本件抗告意旨略以：抗告人積欠之債務，係因抗告人罹患情
    感性精神疾病，屬雙向情感疾患、鬱型，並有重度伴有精神
    病行為、焦慮狀態及人格違常，且領有中度精神障礙之身心
    障礙手冊，抗告人並因此有暴飲暴食、大量消費、狂打電話
    尋找人談話之狀況，且因精神疾病而生大量購物消費之行為
    ，此情形於精神疾病臨床實務應屬常見，且因精神焦慮造成
    瘋狂購物及暴食亦所在多有，非抗告人信口胡說，而抗告人
    於長期治療後亦有所改善，是抗告人之大量消費係因精神疾
    病所致，並非抗告人故意或惡意所為，清算之原因非可歸責
    於抗告人，無適用消費者清理條例（下稱消債條例）第 134
    條第 4款規定之餘地，原審依該規定裁定抗告人不免責應為
    不當。又抗告人雖積欠高額債務，但因病失業後仍以向朋友
    借款之方式清償對銀行之債務，並與國泰世華商業銀行股份
    有限公司（下稱國泰世華銀行）、中國信託商業銀行股份有
    限公司（下稱中國信託銀行）進行協調，其中國泰世華銀行
    之人員表示，待抗告人無力清償時，銀行自會追討，顯見抗
    告人有清償之誠意，僅力有未逮。況消債條例第134條第4款
    係為避免惡意積欠債務免除責任而訂定，而抗告人因疾病造
    成消費過多之狀況，且係於盡力償還而不可得之情況下聲請
    清算，絕無惡意利用清算程序免除債務之意，與消債條例第
    134條第4款所規定之情形不符。另抗告人於民國99年2月間
    即發現腰椎第4、5節椎間盤突出，經醫師診斷需進行手術，
    惟因抗告人無資力支付醫療款項而作罷，是抗告人之經濟能
    力十分有限，並非故意不為清償，係因病失業而無法清償債
    務，並無利用清算程序免除債務之意，原審應不得適用消債
    條例第134條第4款之規定裁定抗告人不免責。並聲明：廢棄
    原裁定，准予抗告人免責。
二、按債務人有下列各款情形之一者，法院應為不免責之裁定，
    但債務人證明經普通債權人全體同意者，不在此限：（一）
    於 7年內曾依破產法或本條例規定受免責；（二）隱匿、毀
    損應屬清算財團之財產，或為其他不利於債權人之處分；（
    三）捏造債務或承認不真實之債務；（四）因浪費、賭博或
    其他投機行為，致財產顯然減少或負擔過重之債務，而生開
    始清算之原因；（五）於清算聲請前 1年內，已有清算之原
    因，而隱瞞其事實，使他人與之為交易致生損害；（六）明
    知已有清算原因之事實，非基於本人之義務，而以特別利於
    債權人中之一人或數人為目的，提供擔保或消滅債務；（七
    ）隱匿、毀棄、偽造或變造帳簿或其他會計文件之全部或一
    部，致其財產之狀況不真確；（八）故意於財產及收入狀況
    說明書為不實之記載，或有其他故意違反本條例所定義務之
    行為。消債條例第 134條定有明文。又按消費者債務清理制
    度並非在使債務人恣意消費所造成之債務，轉嫁予債權人負
    擔，債務人免責制度，應在鼓勵勤勞誠實之債務人，而非縱
    容債務人奢侈浪費，倘債務人於聲請清算前之相當期間內，
    利用信用金融之機會，恣意為非屬通常生活所需之鉅額消費
    或作奢侈性、浪費性之消費，而不在意日後履行返還之能力
    ，反而算計消費者債務清理條例中之免責制度，濫用清算程
    序以規避其應負擔之償還責任，自與消債條例之立法本旨有
    違。
三、抗告人前聲請消費者債務清理事件，經本院於 98年3月27日
    裁定，自98年3月30日中午12時起開始清算程序，並於 98年
    10月27日裁定同時終止清算程序確定，業經調取本院98年度
    消債清字第20號清算事件卷宗、99年度執消債清字第 5號清
    算事件執行卷宗核閱屬實。嗣抗告人聲請免責裁定，經本院
    詢問是否允許抗告人免責，其債權人國泰世華銀行、中國信
    託銀行則以抗告人多筆信用卡消費顯非日常生活所必要之消
    費，於未能全額清償債務時，仍未能節制用卡，致其自身之
    經濟持續惡化，且距抗告人法定退休年齡尚有22年，應竭力
    清償債務等語，表示不同意抗告人免責（見本院99年度消債
    聲字第 3號聲請免責卷第11頁至第14頁、第15頁至第37頁）
    ，嗣經本院於99年7月30日以99年度消債聲字第3號裁定不免
    責，抗告人聲明不服，提起本件抗告，合先敘明。
四、本件抗告人所主張其因患有情感性精神疾病，而致無法控制
    自己行為，致有過度消費之情形，於長期治療後已有所改善
    ，其大量消費並非因抗告人之故意或惡意所為一節，固據其
    提出卷附97年9月23日曾經醫院開立之診斷證明書影本1份為
    憑，但觀諸該診斷證明書之內容僅說明其罹有情感性精神疾
    病，尚難認抗告人自93年至96年間已罹有此疾病，至於其另
    提出之身心障礙手冊影本，亦僅記載其曾於94年6月6日經鑑
    定認有中度精神障礙，其上並有記載因其未依期限辦理重新
    鑑定而經取消所有福利等文字，依此資料所載情形，究竟抗
    告人自93年至96年長達3年餘之時間是否均罹有其所稱精神
    疾病，仍無從憑以認定。況且，抗告人所稱罹患之疾病是否
    對抗告人造成長期無法控制消費行為之影響，亦未見抗告人
    提出任何資料證明之，自難認抗告人前所為奢侈、浪費之行
    為確係因其所稱精神疾病所導致。而按，免責制度中所謂浪
    費或投機行為，係指抗告人於顯見其經濟狀況不佳之情形下
    ，猶恣意揮霍使生活支出超過個人收入所應支出之程度，致
    負擔更大債務，核其所為，於清算之原因有可歸責性，自有
    加以制止之必要，尚不宜使之免責。而有無浪費或投機行為
    ，端視抗告人從事該行為時有無詳實之償還計畫，倘無償還
    計畫僅是先行花費或以射倖心態從事投機時即屬之，自不應
    認可免其還款之責，
    本件抗告人負債之原因中，既確有包含其持國泰世華銀行及
    中國信託銀行之信用卡，至各大百貨公司、賣場及商店刷卡
    消費，消費內容且多為衣、鞋、化妝品、髮藝及KTV等（參
    99 年度消債聲字第3號聲請免責卷第11頁至第14頁、第15頁
    至第37頁），抗告人在已負債之情況下，每月刷卡消費金額
    復超出其薪資所得甚多，迄至抗告人失業而於95年間有無薪
    資收入之情形時（參見98年度消債清字第20號附件7勞工保
    險投保資料表），其每月奢侈之消費型態仍未改善，依一般
    生活經驗以觀，其花費顯非為支應日常生活之必要性消費，
    抗告人既於該時對其無法清償債務之能力已有預見，卻猶未
    儉省節度，仍為上開浪費、奢侈性支出，自難認抗告人已撙
    節支出，亦難認其具有清償全體債權人債務之誠意，而非利
    用免責程序以規避債務之道德風險。從而，抗告人前開所辯
    ，洵非可採，原審法院認應不准其免責，並無違誤。
五、綜上所述，抗告人之大量消費行為，均非生活必要之支出，
    而屬奢侈、浪費或其他投機行為之性質，對於清算之原因有
    可歸責性，核與消費者債務清理條例第134條第4款所稱：「
    浪費、賭博或其他投機行為，致財產顯然減少或負擔過重之
    債務」等不免責事由相當，應為不免責之裁定。原審裁定不
    予免責，核無違誤，抗告意旨仍指摘原裁定不當，求予廢棄
    並准抗告人為免責聲請，為無理由，應予駁回。
六、據上論結，本件抗告為無理由，依消費者債務清理條例第15
    條，民事訴訟法第495 條之1 第1 項、第449 條第1 項、第
    95條、第78條，裁定如主文。
中    華    民    國    99    年    10    月    29    日
                  民事第七庭  審判長  法  官  陶亞琴
                                      法  官  賴錦華
                                      法  官  林麗真
以上正本證明與原本無異。
本裁定不得再抗告。
中    華    民    國    99    年    10    月    29    日
                                      書記官  黃靖雅

司法院資訊處製作；財團法人民間司法改革基金會備份。
